最高法院民事判決　　　　　　九十六年度台上字第二五七一號
上 　訴 　人　乙 ○ ○
　　　　　　　丙 ○ ○
　　　　　　　丁 ○ ○
　　　　　　　戊 ○ ○
　　　　　　　己 ○ ○
共　　 　 同
訴 訟代理 人　魏 錦 芳律師
上 　訴 　人　丑 ○ ○
被　上訴　人　甲○○○
　　　　　　　庚 ○ ○
　　　　　　　辛 ○ ○
　　　　　　　　　　　　號
　　　　　　　黃
　　　　　　　癸 ○ ○
　　　　　　　子 ○ ○
上列五人共同
訴 訟代理 人　陳 金 泉律師
上列當事人間拆屋還地事件，上訴人對於中華民國九十六年六月
二十六日台灣高等法院第二審判決 (九十五年度上更(一)字第一一
七號 )，提起上訴，本院判決如下：
    主  文
上訴駁回。
第三審訴訟費用由上訴人負擔。
    理  由
本件被上訴人主張伊與訴外人林美貴共有之台北市○○區○○段
一小段第四九八號土地（下稱系爭土地），為上訴人所共有門牌
為台北市○○街十巷一號房屋（下稱系爭房屋）占用如原判決附
圖（下稱附圖）所示編號Ｃ、Ｇ、Ｈ、Ｉ部分，而請求上訴人拆
屋還地，依民事訴訟法第五十六條第一款規定，乙○○以下五人
上訴第三審之效力，及於未上訴之丑○○，爰併列丑○○為上訴
人，先予敘明。
次查被上訴人主張：系爭土地為伊與訴外人林美貴共有，為上訴
人共有之系爭房屋占用如附圖所示編號Ｃ、Ｇ、Ｈ、Ｉ部分，其
面積依序為四點六七、二點四七、○點八三、○點○一平方公尺
，上訴人並無正當權源，爰依民法第七百六十七條及第八百二十
一條規定，求為命上訴人拆除上開占用系爭土地部分之房屋，交
還土地與伊及其餘全體共有人。於原審此次更審追加請求上訴人
給付不當得利等情，求為命上訴人將系爭土地上如附圖所示Ｃ部
分面積四點六七平方公尺、Ｇ部分面積二點四七平方公尺、Ｈ部
分面積○點八三平方公尺及Ｉ部分面積○點○一平方公尺之地上
房屋拆除後，將土地返還予伊及其餘全體共有人；上訴人應連帶
給付伊新台幣（下同）一百八十萬元，並自民國九十六年三月八
日起至返還上開土地之日止，按月於每月最末一日連帶給付伊三
萬元之判決。
上訴人丑○○未提出書狀為任何聲明或陳述。上訴人乙○○、丙
○○、丁○○、戊○○、己○○則以：系爭土地原屬國有土地，
面積三十四平方公尺，被上訴人於八十三年間，明知渠所有在系
爭土地上門牌為台北市○○街十號之一房屋，面積約二十六點五
平方公尺，僅占用系爭土地之一部，竟出具內容不實之切結書，
隱匿該屋並非占用系爭土地全部之事實，向台北市土地重劃大隊
購得系爭土地，進而訴請伊拆屋還地，有違誠信；且系爭土地屬
畸零地，無法單獨建築使用，如任被上訴人為本件請求，其所得
利益甚微，卻造成系爭房屋嚴重毀壞，且部分分管人將因拆除而
成為袋地，無法通行，被上訴人係權利濫用，伊主張袋地通行權
，被上訴人應容忍伊通行；至於被上訴人追加不當得利部分，系
爭房屋延伸至系爭土地上部分，係各別占有，其中乙○○占用四
點六七平方公尺、丁○○占用二點四七平方公尺、丙○○占用○
點八三平方公尺、戊○○占用○點○一平方公尺、己○○無占用
，占用既屬各別，且面積多寡不一，伊與被上訴人間無任何約定
或明示之法律關係，自不適用連帶債務之規定；況系爭土地面積
三十四平方公尺，共有人應有部分權利範圍不同，提起本件訴訟
者，僅被上訴人六人，其餘共有人林美貴（佔三千四百分之三百
八十一），並未提起本件訴訟，不發生請求損害賠償之訴權，被
上訴人不能代未為訴訟之共有人求償等語，資為抗辯。
原審審理結果以：按訴之變更或追加，非經他造同意，不得為之
。但請求之基礎事實同一者，不在此限。民事訴訟法第四百四十
六條第一項、第二百五十五條第一項第二款分別定有明文。本件
被上訴人原請求上訴人拆屋還地，嗣於最高法院發回更審中，追
加請求上訴人給付無權占有受有相當租金損害之不當得利，其請
求之基礎事實同一，自應准許。次查系爭房屋為上訴人所共有，
己○○係於七十二年三月二十八日因買賣原因取得，應有部分為
一千分之一百三十三；丑○○於七十六年十一月二十六日因買賣
原因取得，應有部分一千分之三百三十四；丁○○於七十六年十
二月二十八日因買賣原因取得，應有部分為三千分之三百六十六
；丙○○於七十六年十二月二十八日因買賣原因取得，應有部分
為三千分之三百六十六；乙○○於七十七年十月二十四日因買賣
原因取得，應有部分為一千分之一百六十七；戊○○於八十四年
一月十八日因分割繼承原因取得，應有部分為三千分之三百六十
六。系爭土地係甲○○○、庚○○、辛○○及訴外人林美貴、陸
漢明與上訴人丑○○等六人於八十三年間向台北市土地重劃大隊
出具申請書，申請讓售所得，並於同年九月十日因買賣原因登記
取得所有權。現系爭土地登記為被上訴人與訴外人林美貴共有，
其中甲○○○、林美貴應有部分各為三千四百分之三百八十一，
庚○○應有部分為三千四百分之四百七十，辛○○、癸○○、子
○○應有部分各均為三千四百分之四百六十三，壬○○應有部分
為三千四百分之七百七十九。又系爭房屋經內政部土地測量局鑑
測之結果，占用系爭土地如附圖所示之Ｃ部分面積四點六七平方
公尺、Ｇ部分面積二點四七平方公尺、Ｈ部分○點八三平方公尺
、Ｉ部分○點○一平方公尺，現該部分土地分別為乙○○、丁○
○、丙○○、戊○○占有使用中。系爭土地及附近晴光市○○○
○街道區域，台北市政府於九十二年間因市容整建而擴寬、改建
等情，為兩造所不爭執之事實。按台北市市有財產管理自治條例
第六十九條第三款規定：「非公用土地，在民國五十九年三月二
十七日前被占建房屋而不妨礙都市計劃者，通知占用人繳納占用
期間之使用補償金後，予以讓售，其讓售面積以房屋實際面積及
法定空地為原則，超過部分不能單獨使用時，得一併讓售。」，
本件被上訴人於八十三年間申購系爭土地時，其所有房屋確有占
用系爭土地之一部，業經調閱台北市土地重劃大隊關於系爭土地
讓售過程資料卷查明，且為上訴人所不否認，並稱被上訴人房屋
占用系爭土地之面積僅約二十六點五平方公尺等語。被上訴人原
則上雖僅得申請讓售其房屋實際占用面積之土地，惟系爭土地僅
三十四平方公尺，扣除被上訴人房屋面積後，尚不足八平方公尺
，不能單獨使用，被上訴人一併申請讓售，購得全部土地，與上
開規定，並無不合。上訴人雖辯稱：伊之系爭房屋亦坐落於系爭
土地上，因主辦單位未合法通知，且被上訴人出具不實切結書致
主辦單位誤判，而讓售予被上訴人，被上訴人取得系爭土地有違
誠信，係以不正當方式受讓系爭土地所有，其行使權利為權利濫
用云云。惟查系爭土地現登記為被上訴人所共有，其本於所有權
對無權占有之人行使排除侵害請求權，應僅就上訴人是否有權使
用系爭土地為審酌。縱上訴人所述被上訴人係以不正當方式取得
系爭土地所有權屬實，惟此買賣行為係存在於被上訴人與台北市
政府土地重劃大隊間，與上訴人無涉，在被上訴人與台北市政府
土地重劃大隊間之買賣行為未撤銷前，被上訴人仍為所有權人，
自得行使權利，上訴人此之抗辯，要屬無據。又民法第一百四十
八條第一項所稱權利之行使，不得以損害他人為主要目的者，係
指專以損害他人為主要目的之情形而言。如為自己之利益而行使
，縱於他人之利益不無損害，既非以損害他人為主要目的，即無
該項規定之適用。本件經地政機關鑑測結果，上訴人之房屋占用
系爭土地如前述附圖所示之Ｃ、Ｇ、Ｈ、Ｉ部分，分別為乙○○
、丁○○、丙○○、戊○○占有使用中，有測量結果可參，且被
上訴人主張上訴人將附圖Ｇ、Ｈ、Ｉ部分出租他人使用，每月收
取十五萬元之收入，上訴人就此亦不爭執，且原審現場履勘時，
亦見如附圖Ｈ部分貼有招租啟事，亦有勘驗筆錄及相片可參，被
上訴人主張：系爭土地位於晴光市場內，商機無限，伊在該地上
原有店面，因上訴人占用部分土地，致伊無法擴展店面，經濟上
受有重大損害，然上訴人卻坐享將占用土地上店面以月租六萬元
出租他人之不當得利等語，即非無據。系爭土地既為被上訴人所
共有，上訴人復未能提出有何合法權源占用，被上訴人本於所有
權人之地位，訴請拆屋還地，回復其應有之支配狀態，以利其擴
展原有店面，屬權利之正當行使。上訴人抗辯被上訴人係權利濫
用，尚非可採。上訴人再辯稱：其占用面積僅為少許，倘拆除後
必造成無法通行及影響房屋安全，而被上訴人所得利益甚微，且
系爭土地為畸零地，伊拆除後，被上訴人亦不能請照建築，其訴
請拆屋還地亦屬權利濫用云云。惟按因土地一部之讓與或分割，
致有不通公路之土地者，不通公路土地之所有人，因至公路，僅
得通行受讓人或讓與人或他分割人之所有地，民法第七百八十九
條定有明文。此法條所規定之通行權性質上乃土地之物上負擔，
隨土地而存在，土地所有人將土地分割成數筆，同時或先後讓與
數人，應仍有該法條規定之適用。分割之土地僅能通行受讓人或
他分割人之土地，則尚未分割而僅分管者，依舉重明輕法則，更
應通行其自己之土地。上訴人間就系爭房屋及其坐落基地台北市
中山區○○段○○段四九九地號 (下稱第四九九號土地）僅有分
管約定，且上訴人所共有之系爭房屋，一、二樓在物理上本屬一
體，其二樓部分完全相通，並由雙城街舊十巷為出入口，樓下部
分則以簡易之鐵皮方式隔間，經原審履勘屬實，有勘驗筆錄及相
片可查，且Ｇ、Ｈ、Ｉ部分係在二樓之牆柱之外，拆除上應無困
難，而拆除後如附圖Ｇ、Ｈ、Ｉ部分，縱有未能通行之情形，亦
係分管該部分房屋之上訴人，應通行其他共有人土地，尚難執此
認被上訴人請求拆除係違反誠信而有權利濫用之情形。又系爭土
地雖為畸零地，不能單獨申請建造執照，惟被上訴人經營牛排店
，其排除後可擴大經營面積，非必要建築房屋，上訴人抗辯拆除
如附圖Ｇ、Ｈ、Ｉ部分後，將影響其房屋安全，其有未能通行情
形，及被上訴人就系爭土地亦不能建築，係屬權利濫用云云，亦
非可採。綜上，占用系爭土地之系爭房屋，雖僅為部分上訴人分
管使用，惟系爭房屋係上訴人共有，全體上訴人始有拆除權能，
被上訴人請求上訴人拆除如附圖Ｃ、Ｇ、Ｈ、Ｉ部分房屋，並返
還基地，應屬正當。關於被上訴人追加請求不當得利部分：上訴
人所有之系爭房屋無權占有系爭土地，而無權占有他人土地，可
能獲得相當於租金之利益，為社會通常之觀念，被上訴人請求占
用之上訴人給付其占有系爭土地所得之利益，即屬有據。附圖Ｃ
部分係乙○○占有使用，Ｇ部分係丁○○占有使用、Ｈ部分係丙
○○占有使用、Ｉ部分係戊○○占有使用，乙○○等四人因無權
占有系爭土地如附圖Ｃ、Ｇ、Ｈ、Ｉ部分，受有利益，被上訴人
請求乙○○、丁○○、丙○○、戊○○給付不當得利，亦屬有據
。被上訴人主張上訴人無權占有部分，以每月三萬元計算不當得
利，上訴人辯稱應以土地法規定計算。查系爭土地自八十九年七
月起至九十五年十二月止之公告地價均為每平方公尺九萬四千三
百元，九十六年一月起為九萬六千三百元，依土地法第一百零五
條準用第九十七條規定，最高以申報地價年息百分之十計算。上
訴人無權占有如附圖Ｃ、Ｇ、Ｈ、Ｉ部分面積合計七點九八平方
公尺（4.67＋2.47＋0.83＋0.01＝7.98），申報地價為公告地價
百分之八十，被上訴人九十六年三月七日追加前五年之申報地價
每平方公尺分別為七萬五千四百四十元（ 94300〤0.8＝75440）
及七萬七千零四十元（ 96300〤0.8＝77040），系爭土地坐落於
晴光市場附近，商機無限，審酌其經濟繁榮程度及被上訴人主張
上訴人出租Ｇ、Ｈ、Ｉ部分每月租金即有十五萬元，上訴人就此
亦不爭執，以年息百分之十計算應屬合理，每平方公尺之年息百
分之十即為七千五百四十四元、七千七百零四元，然依被上訴人
請求每月三萬元計算，其每平方公尺僅為三千七百五十九元（30
000÷7.98＝3759 ），被上訴人之請求，在前述金額範圍內，應
屬合理。系爭土地面積三十四平方公尺，共有人應有部分甲○○
○三千四百分之三百八十一，林美貴三千四百分之三百八十一，
庚○○三千四百分之四百七十，辛○○三千四百分之四百六十三
，壬○○三千四百分之七百七十九，癸○○三千四百分之四百六
十三，子○○三千四百分之四百六十三。而系爭土地如附圖Ｃ、
Ｇ、Ｈ、Ｉ部分僅為乙○○、丁○○、丙○○、戊○○占有使用
中，其餘己○○、丑○○並未占用，被上訴人依其各人之應有部
分請求占有者給付不當得利，即屬有據，逾其應有部分，即非正
當。依此計算，被上訴人請求自其追加之日即九十六年三月七日
起往前五年即九十一年三月八日起不當得利如下：(1)甲○○○得
請求乙○○給付十一萬八千零二十八元，請求丁○○給付六萬二
千四百二十六元，請求丙○○給付二萬零九百七十七元，請求戊
○○給付二百五十三元；(2)庚○○得請求乙○○給付十四萬五千
五百九十九元，請求丁○○給付七萬七千零九元，請求丙○○給
付二萬五千八百七十七元，請求戊○○給付三百十二元；(3)辛○
○得請求乙○○給付十四萬三千四百三十一元，請求丁○○給付
七萬五千八百六十二元，請求丙○○給付二萬五千四百九十二元
，請求戊○○給付三百零七元；(4)上訴人壬○○得請求乙○○給
付二十四萬一千三百二十三元，請求丁○○給付十二萬七千六百
三十八元，請求丙○○給付四萬二千八百九十元，請求戊○○給
付五百十七元；(5)癸○○得請求乙○○給付十四萬三千四百三十
一元，請求丁○○給付七萬五千八百六十二元，請求丙○○給付
二萬五千四百九十二元，請求戊○○給付三百零七元；(6)子○○
得請求乙○○給付十四萬三千四百三十一元，請求丁○○給付七
萬五千八百六十二元，請求丙○○給付二萬五千四百九十二元，
請求戊○○給付三百零七元；又(1)甲○○○得請求乙○○、丁○
○、丙○○、戊○○自九十六年三月七日起至返還系爭土地之日
止，按月給付一千九百六十七元、九百九十元、三百五十元、四
元；(2)庚○○得請求乙○○、丁○○、丙○○、戊○○自九十六
年三月七日起至返還系爭土地之日止，按月給付二千四百二十七
元、一千二百八十三元、四百三十一元、五元；(3)辛○○得請求
乙○○、丁○○、丙○○、戊○○自九十六年三月七日起至返還
系爭土地之日止，按月給付二千三百九十一元、一千二百六十四
元、四百二十五元、五元；(4)壬○○得請求乙○○、丁○○、丙
○○、戊○○自九十六年三月七日起至返還系爭土地之日止，按
月給付四千零二十二元、二千一百二十七元、七百十五元、九元
；(5)癸○○得請求乙○○、丁○○、丙○○、戊○○自九十六年
三月七日起至返還系爭土地之日止，按月給付二千三百九十一元
、一千二百六十四元、四百二十五元、五元；(6)子○○得請求乙
○○、丁○○、丙○○、戊○○自九十六年三月七日起至返還系
爭土地之日止，按月給付二千三百九十一元、一千二百六十四元
、四百二十五元、五元。按民法第二百七十二條第一項規定，數
人負同一債務，明示對於債權人各負全部給付之責任者，為連帶
債務。本件占用系爭土地之房屋，係於被上訴人向台北市政府申
購前即已存在，占用之事實發生在被上訴人取得系爭土地之前，
上訴人無明示對被上訴人各負全部給付責任之連帶債務存在，且
上訴人係各按分管約定而使用系爭房屋，而占用系爭土地，屬各
別之占有行為，自不適用連帶債務之規定。縱系爭房屋為共有物
，惟上訴人占有使用系爭土地之面積各有不同，所獲利益亦有差
別，均為個別之債務，上訴人無須承擔連帶給付責任，被上訴人
請求全體上訴人連帶給付不當得利，於法無據等詞，爰將第一審
就拆屋還地部分所為被上訴人敗訴之判決，予以廢棄，改判如其
請求；至於被上訴人追加請求部分，其各依所有權應有部分比例
請求乙○○、丁○○、丙○○、戊○○給付不當得利，尚屬正當
，判決准許部分如上所述，經核於法並無不合。上訴論旨雖謂：
上訴人在原審引據民法第七百八十七條，抗辯上訴人所有之第四
九九號土地及其上房屋，對系爭土地享有袋地通行權云云。然此
部分，原審依履勘結果，認上訴人所有之第四九九號土地及其上
房屋，係由雙城街舊十巷出入，拆除Ｇ、Ｈ、Ｉ部分後，上訴人
依民法第七百八十九條規定，應通行其他共有人之土地，即以該
十巷為出入口，已敘明上訴人所辯稱依民法第七百八十七條對系
爭土地享有袋地通行權，並不可採，適用法規亦無違誤。上訴論
旨，就原審取捨證據及認定事實之職權行使，指摘原判決不利部
分為不當，求為廢棄，非有理由。
據上論結，本件上訴為無理由。依民事訴訟法第四百八十一條、
第四百四十九條第一項、第七十八條，判決如主文。
中　　華　　民　　國　九十六　年　 十一 　月　二十二　日
                      最高法院民事第六庭
                          審判長法官  朱　建　男
                                法官  顏　南　全
                                法官  黃　義　豐
                                法官  鄭　傑　夫
                                法官  蘇　清　恭
      本件正本證明與原本無異
                                      書  記  官
中　　華　　民　　國　九十六　年　 十二 　月　　三　　日
                                                Ａ
